---
title: "Inicio rápido con enaPeruR"
output: rmarkdown::html_vignette
vignette: >
  %\VignetteIndexEntry{Inicio rápido con enaPeruR}
  %\VignetteEngine{knitr::rmarkdown}
  %\VignetteEncoding{UTF-8}
---

```{r setup, include=FALSE}
knitr::opts_chunk$set(collapse = TRUE, comment = "#>")
```

`enaPeruR` facilita la organización y tabulación reproducible de microdatos de la Encuesta Nacional Agropecuaria (ENA).

## Comparabilidad histórica

El catálogo separa la serie 2014--2022, basada en el marco del IV CENAGRO 2012, de 2023--2025, basada en el Marco Maestro Muestral de MIDAGRI. Antes de apilar años, revise el marco y los cuestionarios de cada periodo.

```{r}
library(enaPeruR)
ena_catalogo(2022:2025)
ena_marco(2023)
```

## Descarga e importación

El portal del INEI puede requerir registro. Copie la URL del archivo autorizado desde el portal oficial y pásela a `ena_descargar()`. No guarde credenciales en scripts ni paquetes.

```r
ruta <- ena_descargar("https://proyectos.inei.gob.pe/.../ENA_2025.zip", "datos")
datos <- ena_leer(ruta, combinar = TRUE)
```

## Validación y tabulación

```{r}
ejemplo <- data.frame(
  dominio = c("Costa", "Costa", "Sierra"),
  sexo = c("Mujer", "Hombre", "Mujer"),
  edad = c(43, 51, 38),
  factor = c(120, 100, 180)
)
ena_validar(ejemplo, pesos = "factor")
ena_estimar_media(ejemplo, "edad", "factor", por = "dominio")
ena_estimar_proporcion(ejemplo, "sexo", "factor", porcentaje = TRUE)
```
