---
title: "Inicio rápido con enaPeruR"
output: rmarkdown::html_vignette
vignette: >
  %\VignetteIndexEntry{Inicio rápido con enaPeruR}
  %\VignetteEngine{knitr::rmarkdown}
  %\VignetteEncoding{UTF-8}
---

```{r setup, include=FALSE}
knitr::opts_chunk$set(collapse = TRUE, comment = "#>")
```

`enaPeruR` facilita la organización y tabulación reproducible de microdatos de la Encuesta Nacional Agropecuaria (ENA).

## Qué hace el paquete

El paquete descarga y lee archivos ENA, los apila, valida pesos y produce tablas ponderadas descriptivas. El apilado conserva las columnas disponibles y el origen de cada archivo; no armoniza cuestionarios, códigos, factores de expansión ni cambios de cobertura. Consulte la guía de comparabilidad antes de combinar años.

```{r}
library(enaPeruR)
ena_catalogo(2022:2025)
ena_marco(2023)
```

## Descargar, leer y preparar

El portal del INEI puede requerir registro. Copie la URL del archivo autorizado desde el portal oficial y pásela a `ena_descargar()`. No guarde credenciales en scripts ni paquetes.

```r
ruta <- ena_descargar("https://proyectos.inei.gob.pe/.../ENA_2025.zip", "datos")
datos <- ena_leer(ruta, combinar = TRUE)
```

## Datos incluidos y tabulación

El paquete trae una muestra real, fija y anonimizada de 250 productores de
Cusco. Se usa exclusivamente para mostrar la interfaz: no es una muestra
diseñada para estimar indicadores oficiales.

```{r datos-reales}
data("ena_cusco_2024", package = "enaPeruR", envir = environment())
if (!exists("ena_cusco_2024")) {
  candidatos <- c(
    file.path("data", "ena_cusco_2024.rda"),
    file.path("..", "data", "ena_cusco_2024.rda")
  )
  archivo_datos <- candidatos[file.exists(candidatos)][1L]
  if (is.na(archivo_datos)) stop("No se encontró data/ena_cusco_2024.rda.")
  load(archivo_datos, envir = environment())
}

ena_validar(ena_cusco_2024, pesos = "factor_productor")
ena_estimar_media(ena_cusco_2024, "edad", "factor_productor")
ena_estimar_proporcion(ena_cusco_2024, "P1103", "factor_productor", porcentaje = TRUE)
```

`P1103` conserva el código original del cuestionario. Consulte el diccionario
del módulo antes de asignar una interpretación sustantiva a sus categorías.
